臺灣臺北地方法院民事判決　　　　　　　96年度訴字第1462號
原　　　告　台灣肥料股份有限公司
法定代理人　甲○○
訴訟代理人　許文彬律師
複　代理人　蕭嘉甫律師
被　　　告　建明汽車客運股份有限公司
法定代理人　乙○○
訴訟代理人　丁○○
　　　　　　丙○○
上列當事人間請求返還租賃物等事件，本院於民國96年12月10日
言詞辯論終結，判決如下：
    主  文
被告應給付原告新臺幣參佰零柒萬參仟捌佰柒拾伍元，及其中新
臺幣貳佰零肆萬玖仟貳佰伍拾元部分，自民國九十五年十月二十
三日起至清償日止，按年息百分之五計算之利息；其中新臺幣壹
佰零貳萬肆仟陸佰貳拾伍元部分，自民國九十五年十一月三十日
起至清償日止，按年息百分之五計算之利息。
被告應給付原告新臺幣貳佰捌拾玖萬參仟玖佰參拾參元，及自附
表所示之日起至清償日止，按年息百分之五計算之利息。
訴訟費用由被告負擔。
本判決於原告以新臺幣壹佰玖拾玖萬元供擔保後，得假執行。但
被告以新臺幣伍佰玖拾陸萬柒仟捌佰零捌元為原告預供擔保後，
得免為假執行。
    事實及理由
一、本件原告原起訴請求：（一）被告應將坐落新竹市○○段44
    1地號位置如起訴狀所附「附圖」所示面積4,040平方公尺土
    地（下稱系爭土地）之地上物拆除，將土地騰空返還原告。
    （二）被告應給付原告新台幣（下同）3,073,875元，及其
    中2,282,644元部分自民國95年10月23日起至清償日止按年
    息5％計算之利息，其中1,024,625元部分自95年11月30日起
    至清償日止按年息5％計算之利息。（三）被告應給付原告
    586,608元及自起訴狀繕本送達被告之翌日起至清償日止按
    年息5％計算之利息，及自95年12月22日起至返還系爭土地
    之日止於每月22日給付原告293,304元。嗣訴訟中，就上開
    請求（一）部分撤回，就上開請求（三）部分變更為請求被
    告應給付原告2,893,933元及自附表所示之日起至清償日止
    按年息5％計算之利息。嗣又就上開請求（二）部分變更為
    請求被告應給付原告3,073,875元，及其中2,049,250元部分
    自95年10月23日起至清償日止按年息5％計算之利息，其中
    1,024,625元部分自95年11月30日起至清償日止按年息5％計
    算之利息。核屬減縮應受判決事項之聲明，且不甚礙被告之
    防禦及訴訟之終結，依民事訴訟法第255條第1項第3款、第7
    款之規定，應予准許，合先敘明。
二、原告主張：
（一）兩造於92年5月18日簽訂土地租賃契約書（下稱系爭租約
      ），被告向伊承租系爭土地，租期自92年6月1日起至97年
      5月31日止，每月租金146,652元。茲因伊所有系爭土地於
      出租予被告前，本享有依土地稅法第18條第1項第1款按千
      分之十工業用地稅率核課地價稅之優惠，伊為免將系爭土
      地出租予被告後，致被取消上開地價稅之減免優惠而造成
      損害，乃於系爭租約第4條約定：「本土地租予乙方（即
      被告）僅供作為停車場、交通轉運站及車輛保養站使用（
      可做自有車輛之簡易維修，但需符合停車場相關法令限制
      規定），不得違規營業，否則視同違約，甲方（即原告）
      除得終止租約外，並得要求損害賠償（包括但不限於地價
      稅因而增加之損失等），乙方不得異議。」、第5條約定
      ：「租賃期滿或中途終止契約時，乙方應無條件將土地回
      復原狀，並返還及點交與甲方接管，不得要求任何費用或
      補償，如乙方未依約返還土地者，應給付甲方自應返還土
      地之次日後第七日起至返還日止，按租金標準二倍計算之
      懲罰性違約金。」、第8條約定：「乙方不得於本土地上
      搭蓋任何建物（需申請建築執照之建物），如有加裝設施
      之必要，應事先獲得甲方書面同意始得為之。加裝之設施
      應由乙方於返還土地時予以拆除取回。」、第12條約定：
      「本契約期滿不再續約或契約中止時，乙方應無條件於期
      滿或終止日之次日起七日內搬遷完畢，將土地回復原狀返
      還予甲方，... 」、第13條約定：「乙方違反本契約之約
      定者，甲方除得沒收全部履約保證金作懲罰性違約金外，
      並得終止契約，如有損害並得請求乙方賠償。」、第16條
      約定：「本租賃契約生效後，乙方應自行整地並即申請臨
      時路外公共停車場，並取得停車場登記證事宜（應於起租
      日起4個月內辦妥），其費用由乙方負擔。於租賃契約生
      效後第五個月起，乙方無論任何理由皆應開始給付租金，
      若租賃契約生效後，確定無法申請停車場登記證時，則雙
      方無條件終止契約。... 」。
（二）系爭土地出租予被告後，經新竹市稅捐稽徵處92年地價稅
      清查時，發現伊租予被告作為停車場、交通轉運站及車輛
      保養站等使用，不符合土地稅法優惠之規定，於92年8月2
      9日以新市稅財二字第0920242000號函通知伊自93年起改
      按一般用地累進稅率課徵土地稅。而因該稅捐稽徵處取消
      地價稅優惠之認定，及因被告所營事業並不包括停車場之
      經營業務，始終無法依約申請停車場登記證，被告為免系
      爭租約當然終止，及為配合伊辦理節稅事宜，乃經由被告
      公司負責人乙○○之子黃世宗於92年9月3日成立「大新企
      業社」，由該社取得新竹市政府交通局所核發之停車場登
      記證，經營停車場業務，被告並於92年9月12日致伊函謂
      ：「... 二、為了配合貴公司辦理節稅事宜，需身辦公共
      使用之停車場，但與本公司營業項目不符，乃另設立『大
      新企業社』配合辦理停車場經營。三、為配合完成法定程
      序，擬將貴我所租土地由本公司轉租至大新企業社，以符
      相關規定。四、若請求得允，為避免延誤停車場申請，敬
      請儘速配合提供轉租同意書、土地使用同意書等文件。」
      ，並於92年9月24日出具切結書（下稱系爭切結書）予伊
      謂：「... 依本租約第9條規定，台肥公司同意本公司將
      土地轉租予『大新企業社』，惟本公司須負擔因轉租土地
      所衍生之一切法律責任（包括但不限於行政之罰鍰），本
      公司並同意拘束『大新企業社』遵守本租約之規定，若『
       大新企業社』有違反本租約之情事，亦視為本公司違反
      本租約，台肥公司有權終止本租約，並得依本租約相關違
      約條款辦理，本公司絕無異議。」，伊於92年10月3日函
      覆被告謂：「有關貴公司為配合完成停車場登記證之法定
      程序，擬將先前承租之新竹市○○段441地號部分土地轉
      租予『大新企業社』乙案，本公司同意貴公司所請，惟僅
      能依法作為經營停車場使用，... 檢附本公司『土地使用
      同意書』乙份，請轉交『大新企業社』，並請貴公司切實
      依照出具之切結書（如附件）約束『大新企業社』遵守貴
      我雙方簽訂之『土地租賃契約書』辦理，不得違反。」，
      足見兩造合意於92年9月以後系爭土地之用途僅作為經營
      停車場使用，以達伊符合土地稅法第18條規定減免地價稅
      優惠之目的，且約定若「大新企業社」違反該約定，視為
      被告違約，伊得依系爭租約相關違約條款辦理。另「大新
      企業社」於92年10月13日取得新竹市政府交通局所核發之
      停車場登記證，經營停車場業務，伊旋即於92年10月22日
      以肥土字第9201538號函檢附該停車場登記證申請依土地
      稅法第18條規定按千分之十優惠稅率課徵地價稅，經新竹
      市捐稽徵處於93年11月18日同意依土地稅法第18條第1項
      第4款規定，自93年起至95年止按千分之十優惠稅率課徵
      地價稅。
（三）嗣新竹市稅捐稽徵處於95年6月27日以新市稅地字第09502
      40036號函通知伊，以系爭土地未作原核准減免用地使用
      ，依法改按一般用地稅率計課地價稅為由，命伊補繳93年
      及94年度地價稅額，伊因不明緣由遂去函詢問，該稽徵處
      於95年7月24日函覆：系爭土地自92年10月22日至95年9月
      22日係被告作為「台北市-新竹市○○道○○路線新竹站
      停車場使用；現場亦是停放該公司車輛，雖取得停車場登
      記證，惟所設置停車場難謂公共使用，核與土地稅法第18
      條第1項第4款規定及財政部83年2月16日台財稅字第83004
      2741號函釋不符等語。伊接獲該函覆後，於95年8月1日去
      函通知被告，請其向該稽徵處申請復查，否則將依約請求
      其賠償，惟被告置之不理。伊遂自行向該稽徵處申請復查
      ，惟該處復查決定仍維持原核定。復經伊實地調查，發現
      被告確於系爭土地圍牆外標示「建明客運新竹東明停車場
      出入口請勿停車（外車勿入）」字樣，並未作為「公共使
      用之停車場」，顯與土地稅法規定不符，伊乃於95年10月
      23 日依命補繳93年及94年地價稅，及於95年11月30日繳
      交95 年度地價稅（含被取消減免優惠之地價稅）。
（四）查被告未將系爭土地作為公共使用之停車場，且擅自搭蓋
      鐵皮屋，違反系爭租約約定，依前揭系爭租約第4條、第5
      條、第8條、第12條、第13條及被告出具「切結書」之約
      定，伊自得主張終止系爭租約請求被告返還系爭土地，及
      得請求被告給付自應返還系爭土地之次日後第7日起至返
      還之日止按租金標準2倍計算之懲罰性違約金，另得沒收
      被告所繳履約保證金，及請求被告賠償伊所受被取消減免
      地價稅優惠之損害。伊已於95年8月15日向被告表示終止
      系爭租約，請求被告應於95年8月22日將系爭土地回復原
      狀返還予伊，詎被告迄至96年8月16日始將系爭土地返還
      ，伊自得請求被告給付其遲延返還期間按月2倍租金計算
      之懲罰性違約金。又伊因被告上開違約情事，致無法享有
      93至95年度每年減免地價稅1,024,625元之優惠，共受有
      3,073,875元之損害，被告亦應負賠償責任等語。並聲明
      ：（一）被告應給付伊3,073,875元，及其中2,049,250元
      部分自95年10月23日起至清償日止按年息5％計算之利息
      ，其中1,024,625元部分自95年11月30日起至清償日止按
      年息5％計算之利息；（二）被告應給付伊2,893,933元及
      自附表所示之日起至清償日止按年息5％計算之利息；（
      三）願供擔保，請准宣告假執行。
三、被告則以：
（一）系爭租約並未約定伊使用系爭土地應作為「供公眾使用之
      停車場」，92年9月以後雙方更無同意系爭土地僅作為經
      營停車場使用：
   1、系爭租約第1條及第4條約定，系爭土地作為停車場、交通
      轉運站、車輛保養站三種併存用途，並無任變更或限縮。
      又設立「大新停車場」主要是因原告單方面認為可以節省
      地價稅，即適用土地稅法第18條規定按千分之十計徵地價
      稅，惟因伊並無經營停車場之項目，才另行設立「大新企
      業社」，再將系爭土地轉租予「大新企業社」，申請設立
      「大新停車場」，並行文原告請其儘速配合提供「轉租同
      意書」及「土地使用同意書」以便向主管機關申請。然系
      爭土地伊轉租予大新企業社，僅限於停車場使用之用途，
      其餘作為交通轉運站及車輛保養站之用途，仍然由伊保留
      使用。又原告為達到其節稅之目的，於92年10月3日以肥
      土字第9201437號函通知伊，其同意系爭土地轉租予「大
      新企業社」，並檢附「土地使用同意書」，核其文中附註
      ：「僅能依法作為經營停車場使用」，純屬針對「大新企
      業社」之用途限制而言，並不及於伊所保留用途之交通轉
      運站及車輛保養站，系爭土地用途仍應適用系爭租約第1
      條及第4條約定之用途，即停車場用途（轉租給大新企業
      社設大新停車場）、交通轉運站及車輛保養站用途（由伊
      保留使用）。
   2、伊於92年9月24日開立給原告之系爭切結書，並無承諾系
      爭土地僅能作為經營停車場使用之限縮，反而再三強調，
      依系爭租約獲原告同意轉租予「大新企業社」，並將同意
      約束「大新企業社」遵守兩造系爭租約，足見兩造真意仍
      在於履行系爭租約之土地用途。又伊自始依約作為停車場
      、交通轉運站、車輛保養站三種用途，此為公開易見，原
      告從無異議，益見系爭土地原先約定用途並無任何限縮或
      改變。再從原告公司新竹廠於94年9月2日以肥新管字第94
      166號致伊函，表示伊越界使用本廠土地，除整地鋪設柏
      油搭設修車棚外，並擺設貨櫃屋作為倉庫，存放修車工具
      及零配件，其曾告知伊公司保養場負責人黃副站長等情，
      足證系爭土地並非僅作經營停車場使用而已，尚有依約作
      為被告公司車輛保養場，並搭設有修車棚，擺設貨櫃屋存
      放修車工具及零配件之事實。另原告於96年8月20日以存
      證信回復伊，即就伊騰空返還系爭土地於現場點交實況，
      其再度確認系爭土地現場有伊用以車輛保養維修所須之下
      列設施物：（1）車輛保養所需之汽車維修物。（2）車輛
      保養所需深達1.5M之汽車維修坑道。足見系爭土地確實依
      約作為停車場、車輛保養站及交通轉運站三種用途，伊從
      未同意或允諾僅作為停車場使用。
（二）原告因系爭土地被取消減免地價稅優惠而造成之93、94、
      95年度地價稅損失金額3,073,875元，係不可歸責於伊：
   1、台北市稅捐稽徵處96年6月27日北市稽財甲字第096310010
      00號函表示，系爭土地雖取得停車場登記證，惟同時供交
      通轉運站及車輛保養站使用，應無土地稅法第18條規定按
      千分之十稅率計徵地價稅之優惠適用。又依系爭租約約定
      之用途，既然有三種併存用途（即停車場、交通轉運站、
      車輛保養站），在實際上也有上開三種用途，則所設立之
      公用停車場，本不能適用上開土地稅法按千分之十稅率計
      徵地價稅之優惠，故縱然原告事後遭稅捐機關課以補徵地
      價稅，亦不可歸責於伊，而應歸責於原告法規認知錯誤，
      自應承擔法定納稅義務。況該補徵僅係回歸系爭租約所約
      定系爭土地用途所應納稅額而已，原告應無增加地價稅之
      損失。是原告主張因系爭土地遭稅捐機關認定不符供公眾
      使用之停車場，不能適用優惠稅率，致其補繳地價稅，依
      約請求伊賠償其「增加之地價稅」所受損害，並無理由。
   2、又大新停車場係公開對外營業，並於門首設有「大新停車
      場」之標示，明確告知社會大眾可供公眾停車之事實，且
      依規定繳交營業稅在案。故縱然新竹市稅捐稽徵處認定須
      補徵地價稅，係稅捐機關認定權責，並不可歸責於伊，與
      伊無涉。再者，大新停車場設有大客車停車格45格，其中
      20格供伊作為營業大客車停車使用，25格供社會大眾按月
      承租或計時承租；又設小客車停車格4格及機車停車格7格
      ，均供社會大眾按月承租或計時承租。原告以伊在系爭土
      地圍牆外標示「建明客運東明停車場出入口請勿停車（外
      車勿入）」字樣，即謂系爭土地並未作為「公共使用之停
      車場」，並不實在。況原告於致新竹市稅捐稽徵處「地價
      稅率復查申請書」中亦自承系爭土地確實用於停車場之營
      業使用。
   3、依土地稅法第3條第1項、第2項規定，原告是系爭地價稅
      之法定納稅義務人。又依系爭租約第7條約定，系爭土地
      租賃期間之地價稅均由原告負擔。原告既然要享受出租土
      地收取租金利益，按每月租金收益14萬6652元，1年即達1
      ,759,824 元，當然依法須負擔法定納稅義務，豈有只享
      權利不盡義務之理。原告經扣除系爭地價稅每年1,024,62
      5元，其每年純利益收入735,199元，如此不勞而獲高額利
      益，尚不滿足，更是杜撰歪理企圖逃避推卸其納稅義務。
（三）伊於系爭土地上搭蓋鐵皮屋（應係修車棚），並無違反系
      爭租約第4條、第8條約定：
   1、伊依系爭租約第1條、第4條所約定供「車輛保養站使用」
      ，以便簡易維修車輛所需，於系爭土地之小部分地面上搭
      設簡易鐵皮修車棚，原告所屬新竹廠自始知情同意，未表
      任何異議，只是要求拆除越界使用部分，對於未越界之修
      車棚同意設置，未要求拆除，即可明證原告確有同意搭設
      。又上開簡易修車棚早已搭蓋完成，至原告於95年8月15
      日以肥土字第9501324號函表示終止契約時，已屆滿3年多
      ，按該修車棚是「公開顯而易見」，原告於3年多期間有
      足夠時間「明瞭知情」，均未表任何異議，今為要逃避其
      地價稅之納稅義務，竟謂伊違約，此有違誠信，更有權利
      濫用之嫌。
   2、系爭租約第8條以書面同意之建物，以需申請建築執照之
      建物為限，惟查系爭簡易鐵皮修車棚是短暫性、簡易性，
      依約不在限制之列，否則原告要求伊拆除越界之修車棚
      時，焉有不一併要求拆除之理？足証明該修車棚並非系爭
      租約約定之建物。且自搭蓋3年多時間來，原告從未異議
      ，基於誠信原則，理應獲得原告「實質同意」之信賴保護
      。又搭設鐵皮修車棚，係作為車輛簡易維修所需，未違反
      系爭租約第4條約定，符合系爭土地用途所需。
（四）原告終止系爭租約之行為違法，不具備終止實質要件及程
      序催告要件，不生終止效力：
   1、大新停車場遭新竹稅捐稽徵處認定未供公眾使用，係稅捐
      機關認定權責，與伊無涉，不可歸責於伊，已如前述。又
      大新停車場遵守法令營業，依規定繳交營業稅，從無任何
      「違規營業」之行為，當無任何違約可言。再系爭租約第
      4條所約定「停車場」，並無特別局限於「供公眾使用之
      停車場」，原告片面解讀認為伊違約，並不可採。另系爭
      簡易「鐵皮修車棚」設置，不但符合上開約定作為車輛簡
      易維修所需，且原告知情同意，未表任何異議，今卻指稱
      伊違約主張終止租約，實無理由。
   2、原告於95年8月15日終止系爭租約，違反系爭租約第11條
      約定，提前終止契約須於1年前以書面通知他方之預告義
      務，不生終止效力。退步言，大新停車場果真未符合稅捐
      機關供公眾使用之認定標準及搭蓋鐵皮修車棚須取得原告
      之書面同意，原告仍須依誠信原則給予被告合理之催告履
      行期間後，被告仍違約不履行，始得據以終止租約，方符
      法定要件。原告漠視此一程序正當要件，違背催告履行程
      序，亦不生終止效力。再者，伊接獲原告上開終止租約函
      後，隨即於95年8月18日及95年9月11日發函通知原告表示
      不同意終止，故原告終止不生效力。
（五）原告無權沒收伊繳交履約保證金，亦無權向伊請求以每月
      租金2倍計算之懲罰性違約金。退步言，縱認原告得請求
      ，其請求違約金亦屬過高，請求酌減；又原告與有過失，
      請求減輕或免除伊之責任：
   1、如前所述，伊並無違約，原告無權依系爭租約第13條約定
      沒收履約保證金。
   2、如前所述，原告95年8月15日終止租約，不生終止效力，
      則其無權自95年8月22日起收回系爭土地，亦無權依系爭
      租約第5條請求伊給付按租金2倍計算之懲罰性違約金。
   3、退步言，縱認伊違約，原告主張沒收履約保證金439,560
      元，及請求按2倍租金計算之懲罰性違約金計2,892,933元
      ，明顯過高，請酌減至相當數額。
   4、另原告對稅捐機關之課以補徵地價稅處分，未依規定提起
      行政訴願等救濟程序，喪失法律救濟機會，與有過失，依
      民法第217條規定，請求減輕或免除伊之責任。
（六）綜上所述，原告之主張，並無理由。並聲明：1、原告之
      訴駁回；2、如受不利之判決，願供擔保請准免為假執行
      之宣告。
四、兩造不爭執之事實：
（一）兩造於92年5月18日簽訂系爭租約，被告向原告承租系爭
      土地，租期自92年6月1日起至97年5月31日止，每月租金
      146,652元，系爭租約第4條約定：「本土地租予乙方（即
      被告）僅供作為停車場、交通轉運站及車輛保養站使用（
      可做自有車輛之簡易維修，但需符合停車場相關法令限制
      規定），不得違規營業，否則視同違約，甲方（即原告）
      除得終止租約外，並得要求損害賠償（包括但不限於地價
      稅因而增加之損失等），乙方不得異議。」、第5條約定
      ：「租賃期滿或中途終止契約時，乙方應無條件將土地回
      復原狀，並返還及點交與甲方接管，不得要求任何費用或
      補償，如乙方未依約返還土地者，應給付甲方自應返還土
      地之次日後第七日起至返還日止，按租金標準二倍計算之
      懲罰性違約金。」、第8條約定：「乙方不得於本土地上
      搭蓋任何建物（需申請建築執照之建物），如有加裝設施
      之必要，應事先獲得甲方書面同意始得為之。加裝之設施
      應由乙方於返還土地時予以拆除取回。」、第12條約定：
      「本契約期滿不再續約或契約中止時，乙方應無條件於期
      滿或終止日之次日起七日內搬遷完畢，將土地回復原狀返
      還予甲方，... 」、第13條約定：「乙方違反本契約之約
      定者，甲方除得沒收全部履約保證金作懲罰性違約金外，
      並得終止契約，如有損害並得請求乙方賠償。」、第16條
      約定：「本租賃契約生效後，乙方應自行整地並即申請臨
      時路外公共停車場，並取得停車場登記證事宜（應於起租
      日起4個月內辦妥），其費用由乙方負擔。於租賃契約生
      效後第五個月起，乙方無論任何理由皆應開始給付租金，
      若租賃契約生效後，確定無法申請停車場登記證時，則雙
      方無條件終止契約。... 」（見卷附系爭租約，卷一第13
      -17頁）。
（二）被告經同原告同意，將系爭土地轉租予被告公司負責人乙
      ○○之子黃世宗於92年9月3日成立「大新企業社」，由該
      社取得新竹市政府交通局所核發之停車場登記證，經營停
      車場業務，被告並於92年9月12日以92建業字第0912096號
      函致原告謂：「... 二、為了配合貴公司辦理節稅事宜，
      需身辦公共使用之停車場，但與本公司營業項目不符，乃
      另設立『大新企業社』配合辦理停車場經營。三、為配合
      完成法定程序，擬將貴我所租土地由本公司轉租至大新企
      業社，以符相關規定。四、若請求得允，為避免延誤停車
      場申請，敬請儘速配合提供轉租同意書、土地使用同意書
      等文件。」，及出具系爭切結書予原告謂：「... 依本租
      約第9條規定，台肥公司同意本公司將土地轉租予『大新
      企業社』，惟本公司須負擔因轉租土地所衍生之一切法律
      責任（包括但不限於行政之罰鍰），本公司並同意拘束『
      大新企業社』遵守本租約之規定，若『大新企業社』有違
      反本租約之情事，亦視為本公司違反本租約，台肥公司有
      權終止本租約，並得依本租約相關違約條款辦理，本公司
      絕無異議。」，原告於92年10月3日以肥土字第9201437號
      函覆被告謂：「有關貴公司為配合完成停車場登記證之法
      定程序，擬將先前承租之新竹市○○段441地號部分土地
      轉租予『大新企業社』乙案，本公司同意貴公司所請，惟
      僅能依法作為經營停車場使用，...檢附本公司『土地使
      用同意書』乙份，請轉交『大新企業社』，並請貴公司切
      實依照出具之切結書（如附件）約束『大新企業社』遵守
      貴我雙方簽訂之『土地租賃契約書』辦理，不得違反。」
      。另「大新企業社」於92年10月13日取得新竹市政府交通
      局所核發之停車場登記證，經營停車場業務，原告亦於92
      年10月22日以肥土字第9201538號函檢附該停車場登記證
      申請依土地稅法第18條規定按千分之十優惠稅率課徵地價
      稅，經新竹市捐稽徵處於93年11月18日同意依土地稅法第
      18條第1項第4款規定，自93年起至95年止按千分之十優惠
      稅率課徵地價稅（見卷附上開函、土地使用同意書、切結
      書，卷一第173-177頁）。
（三）新竹市稅捐稽徵處於95年6月27日以新市稅地字第0950240
      036號函通知原告，以系爭土地未作原核准減免用地使用
      ，依法改按一般用地稅率計課地價稅為由，命原告補繳93
      年及94年度地價稅額，原告去函詢問，該稽徵處於95年7
      月24日以新市稅地字第0950022159號函覆原告，系爭土地
      自92年10月22日至95年9月22日係被告作為「台北市-新竹
      市○○道○○路線新竹站停車場使用；現場亦是停放該公
      司車輛，雖取得停車場登記證，惟所設置停車場難謂公共
      使用，核與土地稅法第18條第1項第4款規定及財政部83年
      2月16日台財稅字第830042741號函釋不符等語。原告嗣向
      該稽徵處申請復查，經復查決定仍維持原核定。另原告於
      95年10月23日依命補繳93年及94年地價稅，及於95年11月
      30日繳交95年度地價稅（含被取消減免優惠之地價稅）（
      見卷附上開函、復查申請書、復查決定書、地價稅繳款書
      ，卷一第20頁、第25頁、第29-55頁）。
（四）原告以被告轉租予「大新企業社」取得停車場登記證，惟
      遭新竹市稅捐稽徵處認定未供公眾使用，違反系爭租約第
      4條約定，且未經原告書面同意擅自興建違章鐵皮屋，亦
      違反系爭租約第8條約定為由，於95年8月15日以肥土字第
      9501324號函通知被告於文到日起終止系爭租約，並請求
      被告賠償其地價稅因而增加之損失，及主張依約沒收全部
      履約保證金，請求被告於文到之日起7日內搬遷完畢，將
      土地回復原狀返還原告，否則依系爭租約第12條約定辦理
      （見卷附上開函，卷一第41頁）。
（五）被告於96年8月16日將系爭土地回復原狀返還原告。
五、兩造之爭點及論述：
    原告主張被告未依約將系爭土地作為公共使用之停車場，並
    擅自搭蓋鐵皮屋，違反系爭租約之約定，依系爭租約第4條
    、第5條、第8條、第12條、第13條及系爭切結書之約定，終
    止系爭租約，請求被告返還系爭土地及請求給付自應返還系
    爭土地之次日後第7日起至返還之日止按租金2倍計算之懲罰
    性違約金；另主張沒收被告所繳履約保證金，及請求被告賠
    償其就系爭土地被取消93至95年度減免地價稅優惠之損害等
    語，為被告所否認，並以前揭情詞置辯。茲就兩造之爭點分
    述如下：
（一）兩造是否約定系爭土地僅作為供公共使用之停車場使用？
   1、參以兩造92年5月18日簽訂之系爭租約第4條約定：「本土
      地租予乙方（即被告）僅供作為停車場、交通轉運站及車
      輛保養站使用（可做自有車輛之簡易維修，但需符合停車
      場相關法令限制規定），不得違規營業，否則視同違約，
      甲方（即原告）除得終止租約外，並得要求損害賠償（包
      括但不限於地價稅因而增加之損失等），乙方不得異議。
      」、第16條約定：「本租賃契約生效後，乙方應自行整地
      並即申請臨時路外公共停車場，並取得停車場登記證事宜
      （應於起租日起4個月內辦妥），其費用由乙方負擔。...
      」，及土地稅法第18條第1項第4款、第5款規定：「供左
      列事業直接使用之土地，按千分之十計徵地價稅。但未按
      目的事業主管機關核定規劃使用者，不適用之：...。四
      、經主管機關核准設置之加油站及依都市計畫法規定設置
      之供公眾使用之停車場用地。五、其他經行政院核定之土
      地。... 」、都市計畫法第42條第1項第1款規定：「都市
      計畫地區範圍內，應視實際情況，分別設置左列公共設施
      用地：一、道路、公園、廣場、兒童遊樂場、民用航空站
      、停車場所、河道及港埠用地。... 」、停車場法第2條
      第6款規定：「本法所用名稱定義如左：... 六、停車場
      經營業：指經主管機關發給停車場登記證，經營路外公共
      停車場之事業。」，及財政部台財稅字第830042741號函
      示：「依停車場法規定取得停車場登記證者，其設置供公
      共使用之停車場用地，准依土地稅法第18條第1項第5款及
      平均地權條例第21條第1項第5款規定按千分之十計徵地價
      稅，但未按目的事業主管機關核定規劃使用者，不適用之
      。」。堪認原告為使系爭土地能符合土地稅法第18條規定
      ，以達減徵地價稅之目的，其將系爭土地租予被告供作為
      「停車場」部分，所指「停車場」應係指「供公共使用之
      停車場」。
   2、又原告主張：系爭土地於92年6月1日出租予被告前，本享
      有依土地稅法第18條第1項第1款課徵工業用地稅率，伊與
      被告簽訂系爭租約之初，伊為免將系爭土地出租予被告後
      ，致被取消地價稅之減免優惠而造成損害，因而於租約第
      4條約定：「本土地租予乙方（即被告）僅供作為停車場
      、交通轉運站及車輛保養站使用（可做自有車輛之簡易維
      修，但需符合停車場相關法令限制規定），不得違規營業
      ，否則視同違約，甲方（即原告）除得終止租約外，並得
      要求損害賠償（包括但不限於地價稅因而增加之損失等）
      ，乙方不得異議。」、第3條約定：「... 訂約之次日起
      四個月免租金... 」、「本租賃契約生效起四個月為乙方
      自行整地及申請停車場登記證事宜，期間免付租金。」、
      第16條約定：「本租賃契約生效後，乙方應自行整地並即
      申請臨時路外公共停車場，並取得停車場登記證事宜（應
      於起租日起4個月內辦妥），其費用由乙方負擔。於租賃
      契約生效後第五個月起，乙方無論任何理由皆應開始給付
      租金，若租賃契約生效後，確定無法申請停車場登記證時
      ，則雙方無條件終止契約。... 」，足見被告負有避免系
      爭土地被取消地價稅之減免義務。惟雙方訂約後，被告尚
      未取得停車場登記證前，即經新竹市稅捐稽徵處92年地價
      稅清查，發現伊出租予被告作為停車場、交通轉運站及車
      輛保養站等使用，不符合土地稅第18條第1項第1款規定，
      於92年8月29日以新市稅財二字第0920242000號函通知伊
      自93年起改按一般用地累進稅率課徵土地稅。因上開稅捐
      稽徵處取消地價稅優惠之認定，且被告所營事業並不包括
      停車場之經營業務，始終無法依約申請停車場登記證，致
      使系爭土地無法取得地價稅之減免優惠，系爭租約將當然
      終止，被告乃由其法定代理人乙○○之子黃世宗於92年9
      月3日設立「大新企業社」，並於92年9月12日致伊函謂：
      「... 二、為了配合貴公司辦理節稅事宜，需身辦公共使
      用之停車場，但與本公司營業項目不符，乃另設立『大新
      企業社』配合辦理停車場經營。三、為配合完成法定程序
      ，擬將貴我所租土地由本公司轉租至大新企業社，以符相
      關規定。四、若請求得允，為避免延誤停車場申請，敬請
      儘速配合提供轉租同意書、土地使用同意書等文件。」，
      伊乃於92年9月16日出具「土地使用同意書」載明「只能
      作為經營停車場使用」字樣，被告同意後出具92年9月24
      日系爭切結書謂：「... 依本租約第9條規定，台肥公司
      同意本公司將土地轉租予『大新企業社』，惟本公司須負
      擔因轉租土地所衍生之一切法律責任（包括但不限於行政
      之罰鍰），本公司並同意拘束『大新企業社』遵守本租約
      之規定，若『大新企業社』有違反本租約之情事，亦視為
      本公司違反本租約，台肥公司有權終止本租約，並得依本
      租約相關違約條款辦理，本公司絕無異議。」，伊於92年
      10月3日致被告函謂：「有關貴公司為配合完成停車場登
      記證之法定程序，擬將先前承租之新竹市○○段441地號
      部分土地（面積4040平方公尺）轉租予『大新企業社』乙
      案，本公司同意貴公司所請，惟僅能依法作為經營停車場
      使用，... 檢附本公司『土地使用同意書』乙份，請轉交
      『大新企業社』，並請貴公司切實依照出具之切結書（如
      附件）約束『大新企業社』遵守貴我雙方簽訂之『土地租
      賃契約書』辦理，不得違反。」。其間，被告於92年9月2
      6日將系爭土地轉租予大新企業社，由大新企業社於92年1
      0月13日取得新竹市政府交通局所核發之停車場登記證，
      經營停車場業務，伊旋即於92年10月22日以肥土字第9201
      538號函檢附該停車場登記證申請准依土地稅法第18條規
      定以優惠稅率課徵地價稅，經新竹市捐稽徵處於93年11月
      18日同意依土地稅法第18條第1項第4款規定，自93年起至
      95年止按千分之十稅率課徵地價稅等情，業據其提出被告
      不爭執其真正之新竹市稅捐稽徵處92年8月29日新市稅財
      二字第0920242000號函、被告92年9月12日92建業字第091
      2096號函、系爭切結書、原告92年10月3日肥土字第92014
      37號函、土地使用同意書、新竹市捐稽徵處於93年11月18
      日新市稅地字第0920035576號函等件為證，並有被告提出
      之新竹市停車場登記證在卷可稽。綜觀上開兩造訂約過程
      及往來文件，本件原告所有系爭土地在出租予被告前，本
      享有土地稅法第18條優惠稅率，原告雖將系爭土地出租予
      被告，但其不希望因此致遭取消該優惠稅率，惟其將系爭
      土地租予被告「經營停車場、交通轉運站及車輛保養站」
      ，卻被稅捐機關認定不符土地稅法第18條優惠稅率之規定
      ，與原告出租目的有違，雙方為免系爭租約因此終止，並
      被告為配合原告達到適用優惠稅率之目的，需申辦公共使
      用之停車場，乃由被告法定代理人乙○○之子黃世宗於92
      年9月3日設立「大新企業社」配合辦理停車場經營，被告
      徵得原告同意將系爭土地轉租予該社，由該社向新竹市政
      府交通局取得核發之停車場登記證，於系爭土地經營停車
      場業務，兩造並約定系爭土地「只能依法作為經營停車場
      使用」，倘大新企業社違反該約定，視為被告違約，原告
      得依系爭租約相關違約條款辦理。準此，堪認兩造為使系
      爭土地符合土地稅法第18條優惠稅率之規定，於92年9、1
      0月間就原訂租約約定原告將系爭土地出租予被告「經營
      停車場、交通轉運站及車輛保養站使用」部分，已合意限
      縮為「只能依法作為經營停車場使用」，以申辦公共使用
      之停車場，亦即兩造約定原告將系爭土地出租予被告僅作
      為供公共使用之停車場使用。
  3、 被告雖提出原告新竹廠於94年9月2日致被告之94年肥管字
      第94166號函（見卷一第253頁）及原告致被告之96年8月2
      0日存證信函（見卷一第267頁），辯稱交通轉運站及車輛
      保養站用途部分，其仍保留使用，兩造並未合意變更系爭
      土地僅作為經營供公共使用之停車場云云。惟查，上開原
      告新竹廠94年肥管字第94166號函，係有關被告越界使用
      土地，原告新竹廠暫同意免其補繳租金，及請被告善盡使
      用管理責任，以免造成困擾云云；上開存證信函，係有關
      原告終止租約後請求被告儘速將系爭土地回復原狀交還原
      告云云，並未提及系爭土地供作為停車場、交通轉運站及
      車輛保養站使用之情事。被告以上開2函辯稱兩造並未合
      意變更系爭土地僅作為經營供公共使用之停車場云云，要
      無可採。
（二）被告是否未依約將系爭土地作為供公共使用之停車場使用
      ，而違反系爭租約第4條約定？
      如前述，依兩造合意限縮後系爭租約第4條約定，原告將
      系爭土地出租予被告僅作為供公共使用之停車場，被告不
      得違規營業，否則視同違約。原告主張：系爭土地經新竹
      市稅捐稽徵處嗣後清查，認定自92年10月22日至95年9月2
      2日係被告作為「台北市-新竹市○○道○○路線新竹站停
      車場使用，現場亦是停放被告公司車輛，難謂供公共使用
      ，核與土地稅法第18條第1項第4款規定及財政部83年2月1
      6日台財稅字第830042741號函釋不符；或認定自92年6月1
      日起至今，皆持續供被告自有車輛作為停車場、交通轉運
      站及車輛保養站等營業使用，不符合前揭函釋規定，自無
      土地稅法第18條優惠稅率之適用，命其補繳93年及94年度
      地價稅額等情，業據其提出新竹市稅捐稽徵處95年6月27
      日新市稅地字第0950240036號函、95年7月24日新市稅地
      字第0950022159號函及新竹市稅捐稽徵處地價稅復查決定
      書等件為證。又原告主張經其實地調查，發現被告於系爭
      土地圍牆外標示「建明客運新竹東明停車場出入口請勿停
      車（外車勿入）」字樣，並未作為「公共使用之停車場」
      等情，亦據提出被告不爭執真正之現場照片為證。此外被
      告復無法舉證其或大新企業社有將系爭土地作為供公共使
      用之停車場之事實，堪認原告主張被告未將系爭土地作為
      供公共使用之停車場，應屬可信。揆諸首揭說明，被告上
      開行為已屬違反系爭租約第4條約定。
（三）被告是否於系爭土地上搭蓋鐵皮屋，而違反系爭租約第8
      條約定？
      依系爭租約第8條約定，被告不得於系爭土地上搭蓋任何
      建物（需申請建築執照之建物），如有加裝設施之必要，
      應事先獲得原告書面同意始得為之。原告主張被告未經其
      同意擅自於系爭土地上搭蓋鐵皮屋（修車棚）之事實，業
      據其提出被告不爭執真正之現場照片可稽。此外被告復無
      法舉證其有經原告書面同意搭蓋系爭鐵皮屋（修車棚）之
      事實，堪認原告上開主張，應屬可信。則被告未經原告書
      面同意擅自於系爭土地上搭蓋鐵皮屋，自屬違反系爭租約
      第8條約定。
（四）原告以被告違反系爭租約第4條、第8條約定，於95年8月1
      5日以肥土字第9501324號函通知被告於文到日起終止系爭
      租約，是否合法？
   1、如前述，被告違反系爭租約第4條、第8條之約定，則依系
      爭租約第4條約定：「本土地租予乙方（即被告，或被告
      轉租予大新企業社）僅作為供公共使用之停車場使用（兩
      造合意限縮），不得違規營業，否則視同違約，甲方（即
      原告）除得終止租約外，並得要求損害賠償（包括但不限
      於地價稅因而增加之損失等），乙方不得異議。」、第13
      條約定：「乙方違反本契約之約定者，甲方除得沒收全部
      履約保證金作懲罰性違約金外，並得終止契約，如有損害
      並得請求乙方賠償。」，及被告出具之系爭切結書約定「
      ... 台肥公司同意本公司將土地轉租予『大新企業社』，
      惟本公司須負擔因轉租土地所衍生之一切法律責任（包括
      但不限於行政之罰鍰），本公司並同意拘束『大新企業社
      』遵守本租約之規定，若『大新企業社』有違反本租約之
      情事，亦視為本公司違反本租約，台肥公司有權終止本租
      約，並得依本租約相關違約條款辦理，本公司絕無異議。
      」，原告自有權主張終止系爭租約。而原告主張其以被告
      上開違約事由，於95年8月15日以肥土字第9501324號函通
      知被告於文到日起終止系爭租約之事實，亦據其提出該存
      證信函為證，並為被告所不爭執，堪認兩造間系爭租約已
      於95年8月15日終止。
   2、被告雖辯稱原告上開終止契約，違反系爭租約第11條約定
      ，提前終止契約須於1年前以書面通知他方之預告義務，
      ，不生終止效力云云。惟觀系爭租約第11條約定：「自本
      租約起租日起算三年後（即自九十五年六月一日起），任
      一方得以書面通知他方提前終止本合約，毋須任何理由亦
      不需負任何賠償責任，他方不得異議或要求補償，惟終止
      租約之一方應於一年前書面通知他方。」，係指約定當事
      人之一方，得於期限屆滿前終止契約者，是即終止權之保
      留，亦即指兩造無須任何理由得自95年6月1日起隨時終止
      租約而言，故須先期通知，俾得有所準備。此與上開第4
      條、第13條及系爭切結書約定，被告違反租約時，原告即
      得終止租約不同。本件原告係以被告違反上開約定終止租
      約，自無上開第11條約定之適用。被告上開所辯，並不可
      採。
（五）原告請求被告賠償其就系爭土地被取消93至95年度減免地
      價稅優惠之損害，是否有理？
      如前所述，兩造為使系爭土地符合土地稅法第18條優惠稅
      率之適用，約定被告承租（或被告再轉租予大新企業社）
      系爭土地只能作為供公共使用之停車場使用，惟被告（或
      大新企業社）未將系爭土地作為供公共使用之停車場，致
      使系爭土地被取消優惠稅率，並致使原告受有因而增加繳
      納93至95年度地價稅之損害。則原告依前揭系爭租約第4
      條、第13條及系爭切結書之約定，自得請求被告賠償其所
      受該損害。查原告主張其因系爭土地被取消減免地價稅優
      惠，致其於95年10月23日依命補繳93年及94年地價稅，及
      於95年11月30日繳交95年度地價稅（含被取消減免優惠之
      地價稅），每年度增繳1,024,625元，共受有3,073,875元
      之損害等情，業據其提出新竹市稅稽徵處函及地價稅繳款
      書為證，並為被告所不爭執，準此，原告請求被告賠償其
      增繳93至95年度地價稅損失金額3,073,875元，洵屬有理
      。
（六）原告主張沒收被告所繳履約保證金，及請求被告給付自應
      返還系爭土地之次日後第7日起至返還之日止按租金2倍計
      算之懲罰性違約金，是否有理？
   1、按系爭租約第13條約定：「乙方（即被告）違反本契約之
      約定者，甲方（即原告）除得沒收全部履約保證金作懲罰
      性違約金外，並得終止契約，如有損害並得請求乙方賠償
      。」，如前所述，被告違反系爭租約之約定，則原告依上
      約定主張沒收被告繳交履約保證金439,560元，即屬有據
      。次按系爭租約第5條約定：「租賃期滿或中途終止契約
      時，乙方應無條件將土地回復原狀，並返還及點交與甲方
      接管，不得要求任何費用或補償，如乙方未依約返還土地
      者，應給付甲方自應返還土地之次日後第七日起至返還日
      止，按租金標準二倍計算之懲罰性違約金。」、第12條約
      定：「本契約期滿不再續約或契約中止時，乙方應無條件
      於期滿或終止日之次日起七日內搬遷完畢，將土地回復原
      狀返還予甲方，... 」，如前所述，系爭租約已於95年8
      月15日終止，依上約定，被告應自終止之日起7日內即應
      於95年8月22日前將系爭土地回復原狀返還原告，否則原
      告得請求被告給付自該第7日起至返還之日止按租金2倍計
      算之懲罰性違約金。查原告主張被告迄至96年8月16日始
      將系爭土地返還一節，為被告所不爭執，準此，原告請求
      被告給付其遲延返還期間按月給付2倍租金計算之懲罰性
      違約金合計2,893,933元（如附表所示），亦屬有據。
   2、被告雖抗辯原告上開沒收履約保證金及請求按租金2倍計
      算之懲罰性違約金過高，請求酌減云云。惟按約定之違約
      金額過高者，法院得減至相當之數額，為民法第252條所
      明定，惟此規定乃係賦與法院得依兩造所提出之事證資料
      ，斟酌社會經濟狀況並平衡兩造利益而為妥適裁量、判斷
      之權限，非謂法院須依職權蒐集、調查有關當事人約定之
      違約金額是否有過高之事實，而因此排除債務人就違約金
      過高之利己事實，依辯論主義所應負之主張及舉證責任。
      況違約金之約定，為當事人契約自由、私法自治原則之體
      現，雙方於訂約時，既已盱衡自己履約之意願、經濟能力
      、對方違約時自己所受損害之程度等主、客觀因素，本諸
      自由意識及平等地位自主決定，除非債務人主張並舉證約
      定之違約金額過高而顯失公平，法院得基於法律之規定，
      審酌該約定金額是否確有過高情事及應予如何核減至相當
      數額，以實現社會正義外，當事人均應同受該違約金約定
      之拘束，法院亦應予以尊重，始符契約約定之本旨（最高
      法院92年度台上字第2747號、93年度台上字第909號、96
      年度台上字第1065號判決參照）。查被告抗辯上開違約金
      過高云云，然對於約定之違約金如何過高？應減至何程度
      為宜？等項，始終未舉證以實其說。再參諸被告於訂約時
      ，既同意原告沒收履約保證金及按租金2倍計算懲罰性違
      約金，應已盱衡其履約之意願、經濟能力、違約時原告所
      受損害之程度等主、客觀因素，而本於自由意識及平等地
      位為自主之決定。則揆諸首揭說明，除被告舉證證明約定
      之違約金額過高而顯失公平外，法院對其原為之約定仍應
      予以尊重。況按租金2倍計算之違約金，本即含有被告原
      每月應付租金計算在內，實際上應只罰1倍而已，亦難謂
      過高。被告上開所辯，並無理由。
（七）被告抗辯原告與有過失，請求減免其賠償責任，是否有理
      ？
      按民法第217條第1項所謂損害之發生或擴大，被害人與有
      過失，係指被害人之過失行為為損害之發生或擴大之共同
      原因者而言。被告辯稱原告補繳地價稅係因其對法律之誤
      解所致，不可歸責於被告，且對新竹市稅捐稽徵處之補徵
      地價稅處分未提起行政爭訟等救濟程序，喪失法律上救濟
      機會，與有過失云云。惟如前述，本件原告補繳地價稅係
      因被告違約所致，難謂原告有何過失，又原告嗣後未對稅
      捐機關復查決定提起行政爭訟，與本件損害之發生或擴大
      無因果關係。被告上開所辯，尚無可採。
五、綜上所述，原告本於系爭租約第4條、第5條、第8條、第12
    條、第13條及系爭切結書之約定，請求：（一）被告給付3,
    073,875元，及其中2,049,250元部分自95年10月23日起至清
    償日止按年息5％計算之利息，其中1,024,625元部分自95年
    11月30日起至清償日止按年息5％計算之利息；（二）被告
    給付2,893,933元及自附表所示之日起至清償日止按年息5％
    計算之利息，為有理由，應予准許。
六、假執行之宣告：
    兩造均陳明願供擔保，請求宣告假執行或免為假執行，經核
    均無不合，爰分別酌定相當之擔保金額，予以准許。
七、本件為判決基礎之事證已明，兩造所為之其他主張、陳述並
    所提之證據，經審酌後，認均與本件之結論無礙，不再一一
    論述，併予敘明。
八、據上論結，本件原告之訴為有理由，依民事訴訟法第78條、
    第390條第2項、第392條第2項，判決如主文。
中　　華　　民　　國　　96　　年　　12　　月　　24　　日
                      民事第六庭    法　官　曾部倫
以上正本係照原本作成
如對本判決上訴，須於判決送達後20日內向本院提出上訴狀
中　　華　　民　　國　　96　　年　　12　　月　　26　　日
                                    書記官  謝梅琴
